【裁判字號】    97,再易,90
【裁判日期】    971121
【裁判案由】    確認派下權存在等
【裁判全文】
臺灣高等法院民事判決                  97年度再易字第90號
再審原告    乙○○
訴訟代理人  甲○○
再審被告    凌仕洽即祭祀公業凌協記管理人
上列當事人間確認派下權存在等事件，再審原告對於中華民國97
年7月2日本院96年度上易字第1026號確定判決，提起再審之訴，
本院判決如下：
    主  文
再審之訴駁回。
再審訴訟費用由再審原告負擔。
    事  實
甲、再審原告方面：
壹、聲明：（一）本院96年度上易字第1026號確定判決（下稱原
    確定判決）廢棄。（二）確認再審原告就祭祀公業凌協記有
    派下權存在。（三）再審被告應給付再審原告新台幣245萬2
    364元，及自起訴狀繕本送達翌日起至清償日止按年利率5
    ％計算之利息。
貳、陳述：
一、再審原告係由祭祀公業凌協記三房凌志統派下員之凌水龍收
    養，凌水龍為祭祀公業凌協記之派下員，故再審原告之地位
    應與凌水龍之婚生子凌仕顯、凌仕輝相同，原確定判決認定
    再審原告非祭祀公業凌協記之派下員，違反祭祀公業凌協記
    派下繼承慣例第3條「養子與婚生子同」之規定，及內政部
    69年5月9日台（69）內地字第9984號：「1.依公業內部契約
    規章規定者，2.經派下員全體同意者，派下子女、養子女、
    贅婿，得為祭祀公業派下員」之函釋。另依台灣祭祀公業之
    繼承習慣，其男系子孫所得享有之派下權，應無因其係婚生
    或收養而有所不同，原確定判決認定關於螟蛉子之繼承不包
    括祭祀公業祭產之繼承權，違背最高法院86年台上字第1154
    號判決、82年台上字第2718號判決、69年台上字第374號判
    決意旨，有民事訴訟法第496條第1項第1款消極不適用法規
    之違法。
二、再審原告係以系爭公業前任管理人凌樹木於60年間向臺北市
    政府民政局申請設立登記時，確有檢附「凌協記派下繼承慣
    例」為本件請求之依據。該證物係於前訴訟程序第二審言詞
    辯論終結前已經存在並已為聲明之證物，且前訴訟程序已為
    調查（即向臺北市政府民政局函查），卻未就其調查之結果
    予以判斷，仍以與第一審判決理由相同之「臺北市政府民政
    局之公告原無確定私權之效力，是該公告所載內容自不得作
    為有利於上訴人之認定依據」，駁回再審原告之上訴。惟該
    證物第3點「養子與婚生子同」符合臺灣民間習慣第1點，即
    可證明祭祀公業凌協記確有此派下繼承慣例。該證物如經斟
    酌，再審原告必可受較有利益之裁判，而可認已足以動搖原
    確定判決之基礎，爰依民事訴訟法第497條規定提起再審之
    訴。
乙、再審被告方面：
    本件未行言詞辯論，無再審被告之聲明、陳述可供記載。
丙、本院依職權調閱本院96年度上易字第1026號兩造間確認派下
    權存在等事件全卷。
    理  由
一、關於再審原告主張原確定判決有民事訴訟法第496條第1項第
    1款之再審事由部分：
（一）按民事訴訟法第496條第1項第1款所謂適用法規顯有錯誤
      者，係指確定判決所適用之法規顯然不合於法律規定，或
      與司法院現尚有效及大法官會議之解釋，或最高法院尚有
      效之判例顯然違反，及確定判決消極的不適用法規，顯然
      影響裁判者而言（最高法院60年台再字第170號判例及司
      法院大法官會議釋字第177號解釋參照）。又所謂適用法
      規顯有錯誤者，不包括漏未斟酌證據、認定事實錯誤、取
      捨證據失當、判決不備理由及在學說上諸說併存致發生法
      律上見解歧異等情形之情形在內（最高法院63年台上字第
      880號判例、90年台再字第27號判決參照）。
（二）經查再審原告主張原確定判決有民事訴訟法第496條第1項
      第1款之再審事由，無非以伊為祭祀公業凌協記派下員凌
      水龍之養子，原確定判決認定伊無派下權，違反祭祀公業
      凌協記派下繼承慣例第3條規定及內政部69年5月9日台（
      69）內地字第9984號「養子與婚生子同」之函釋，並違背
      最高法院86年度台上字第1154號判決、82年度台上字第27
      18號判決、69年度台上字第374號判決意旨，有消極不適
      用法規之違法云云為據；惟依前開說明，再審原告主張之
      事由，並未能認係屬民事訴訟法第496條第1項第1款規定
      之再審事由，再審原告此部分主張顯無理由。
二、關於再審原告主張原確定判決有民事訴訟法第497條規定之
    再審事由部分：
（一）按民事訴訟法第497條所謂足以影響於判決之重要證物漏
      未斟酌，係指足以影響判決基礎之重要證物，雖在前訴訟
      程序中業已提出，然未經原確定判決加以斟酌，或忽視當
      事人聲明之證據而不予調查，或就依聲請或依職權調查之
      證據未為判斷，而該證物足以動搖原確定判決基礎者而言
      。
（二）再審原告主張前訴訟程序就「凌協記派下繼承慣例」已向
      臺北市政府民政局函查，原確定判決未就其調查之結果予
      以判斷，而有民事訴訟法第497條之再審事由云云。惟查
      原確定判決就「凌協記派下繼承慣例」業已作如下之論斷
      ：「……然依臺北市政府民政局提供之祭祀公業凌協記自
      立迄今之登記資料，並未有該祭祀公業派下之養子得為派
      下員之內部規約（見原審卷第134頁至第147頁）。上訴人
      （即再審原告，下同）雖主張臺北市政府民政局之公告內
      容載有『凌記派下繼承慣例』，惟該公告原無確定私權之
      效力（此由該公告內容載明派下員全員為五房、六房之後
      代共9人，惟實際上祭祀公業凌協記之派下員尚包括大房
      、三房之後代即明），是該公告所載內容自不得作為有利
      於上訴人之認定依據」（見原確定判決第5頁），再審原
      告主張原確定判決未就該證據調查之結果予以判斷，顯不
      足採。從而再審原告主張原確定判決有民事訴訟法第497
      條規定之再審事由，亦顯無理由。
三、綜上所述，再審原告提起本件再審之訴，為顯無再審理由，
    爰不經言詞辯論，以判決駁回之（最高法院44年台上字第56
    6號判例參照）。
四、據上論結，本件再審之訴顯無理由，依民事訴訟法第502條
    第2項、第78條，判決如主文。
中    華    民    國    97    年    11    月    21    日
                  民事第八庭
                      審判長法  官  劉勝吉
                            法  官  連正義
                            法  官  鄭威莉
正本係照原本作成。
不得上訴。
中    華    民    國    97    年    11    月    25    日
                            書記官  李垂福


司法院資訊處製作；財團法人民間司法改革基金會備份。
